【裁判字號】    99,判,1017
【裁判日期】    990930
【裁判案由】    營利事業所得稅
【裁判全文】
最  高  行  政  法  院  判  決
                                      99年度判字第1017號
上  訴  人  儀大股份有限公司
代  表  人  甲○○
                          送達代收人  乙○○
                          南市東門路1段358號10樓之1
被 上訴 人  財政部臺灣省南區國稅局
代  表  人  丙○○
上列當事人間營利事業所得稅事件，上訴人對於中華民國97年12
月31日高雄高等行政法院97年度訴字第762號判決，提起上訴，
本院判決如下：
    主  文
上訴駁回。
上訴審訴訟費用由上訴人負擔。
    理  由
一、上訴人94年度營利事業所得稅結算申報，為會計師簽證案件
    ，列報商品盤損新臺幣（下同）9,545,185元，被上訴人初
    查以其簽證會計師係派員以隨機抽點方式，對上訴人初盤結
    果進行複盤，惟盤查時僅對已存在貨品抽樣確認，並未對該
    發生商品盤損之存貨進行全面性盤點，且依「盤點報告及存
    貨抽點表」無法查明商品不存在是否屬實，乃將其列報之商
    品盤損9,545,185元全數剔除。上訴人不服，申請復查，未
    獲變更。提起訴願，亦遭決定駁回，遂提起行政訴訟。
二、上訴人起訴主張：(一)依財政部民國（下同）74年6月14日台
    財稅第17599號函釋意旨，百貨公司之商品經實地盤點發生
    盤損者，即可依行為時營利事業所得稅查核準則（下稱查核
    準則）第101條第3款規定，在盤損率限度內，准予認定，此
    即隱含百貨公司所販售之商品符合「可能發生自然損耗、變
    質、或滅失情事」之條件。而上訴人販售兒童服飾之最大通
    路之一即為百貨公司，基於公平原則，上訴人所販售之商品
    ，應可間接證明亦符合「可能發生自然損耗、變質、或滅失
    」之條件。又依查核準則第101條第3款規定，商品盤損僅需
    符合商品可能滅失之性質，即可在1%之範圍內依法認列，本
    無需提出證明文件。本件上訴人會計制度健全，亦已進行內
    部實地盤點確認，短少數量在1%以下，已符合查核準則第10
    1條第3款規定，認定為商品盤損。(二)系爭商品盤損業經會計
    師盤點並提出簽證報告，亦符合查核準則第101條第2款「經
    會計師盤點」之規定，按查核準則並無規範會計師應如何盤
    點之作業細則，則會計師辦理所得稅查核簽證，當依「會計
    師辦理所得稅查核簽證申報須知」（於94年12月30日廢止，
    改由「營利事業委託會計師查核簽證申報所得稅辦法」取代
    ）及「會計師查核簽證財務報表規則」中所規範之存貨盤點
    方法，依上開法令規定，存貨之盤點會計師得以抽點為之，
    無需全盤。本件上訴人會計師已進行選樣抽點，應已適法，
    被上訴人主張應全盤不可抽盤，顯無法律依據。又會計師之
    佐理人員等同行政訴訟法中之輔佐人，其執行之工作，會計
    師概括承受；且存貨盤點乃證實查核程序之一，依「會計師
    查核簽證財務報表規則」之規定是由查核人員即助理人員執
    行，而非會計師親自執行，會計師本身僅予以彙集，出具查
    核報告。是本件由會計師之輔佐人執行盤點工作並無違法。
    (三)又上訴人94年度申報之毛利率高達61.44%，遠高於部頒同
    行業之毛利率標準20%甚多，已是誠實納稅，被上訴人諸多
    挑剔，上訴人實難心服等語，求為判決撤銷訴願決定及原處
    分。
三、被上訴人則以：查核準則第101條第2款所稱商品盤損經會計
    師「盤點」並提出簽證報告，其盤點應屬全數盤點而非所謂
    抽盤，否則，其無法明瞭所稱商品盤損之「損」究何所指，
    其盤點報告當無法明確說明列為盤損之商品項目及該商品「
    損」之原因，盤點報告自無法查明是否屬實，當無法准為商
    品盤損之認列；且本條既言會計師盤點，係為借重會計師之
    專業能力，以代替稽徵機關人員之查核，是其盤點程序即應
    由會計師親自參與為之，否則即與本條規定要件與規定目的
    不合，則因此作成之盤點報告，亦無法作為商品盤損認列之
    依據。查核準則第101條第2款之目的乃在於須由會計師確實
    盤點並提出報告，以代替該管稽徵機關之調查，亦即由會計
    師依相當於稽徵機關派員調查之方法，盤點發生盤損之存貨
    ，並將查核經過及結果詳載於報告，方屬相當。如僅於盤點
    存貨時，由委任之會計師或指派佐理人員至存貨儲存處觀察
    委任人盤點存貨狀況後出具報告，而未實際就發生盤損之存
    貨予以盤點確認者，自無適用上開規定列報「商品盤損」之
    餘地。準此，列報商品盤損之要件，須由會計師確實盤點，
    並將查核經過及結果詳載於報告，始准認列。本件上訴人94
    年度期末盤點係由會計師事務所派員會同監督盤點，並採抽
    點上訴人倉庫暨門市店面方式進行監盤，與前揭查核準則規
    定不符，被上訴人否准認列系爭商品盤損9,545,185元，自
    無不合等語，資為抗辯，求為判決駁回上訴人之訴。
四、原審斟酌全辯論意旨及調查證據之結果，以：本件兩造之爭
    點為被上訴人以上訴人之商品盤損未符合查核準則第101條
    第2款及第3款之要件，而全數否准其列報之商品盤損，是否
    合法？茲分述如下：(一)按財政部所發布之查核準則，係規定
    有關營利事業所得稅結算申報之調查、審核等事項（司法院
    釋字第217號及第438號解釋參照），而查核準則第101條規
    定，為關於商品盤損之細節性及執行性規定，且因所謂商品
    盤損，係就因不明原因，然經實地盤點後所造成存貨短缺之
    意，而存貨短缺之原因又有許多，故此條關於列報商品盤損
    之程序規定，核與商品盤損之意旨相符，爰予援用。(二)次按
    ，查核準則係依據「稅捐稽徵法、所得稅法、營業稅法、促
    進產業升級條例、中小企業發展條例、商業會計法、稅捐稽
    徵機關管理營利事業會計帳簿憑證辦法、商業會計處理準則
    及其他有關法令之規定訂定」，有關營利事業所得稅結算申
    報之調查、審核等事項之行政規則，故其乃針對營利事業所
    得稅結算申報之調查、審核所訂立之技術性及執行性之規範
    ；而其第101條既有關於商品盤損如何申報認列之明文規定
    ，此規定又與商品盤損之意旨相符，已如上述，是營利事業
    所得稅結算申報關於商品盤損之列報及查核，自應以本條規
    定為依據。至於「會計師辦理所得稅查核簽證申報須知」乃
    財政部依據會計師代理所得稅事務辦法第19條規定，所訂定
    關於會計師辦理所得稅查核簽證申報之工作程序及方法之規
    定，且此申報須知第2條更明文規定「除法令另有規定外，
    悉依本須知辦理之」，可知「會計師辦理所得稅查核簽證申
    報須知」雖是關於會計師辦理所得稅查核簽證申報之工作程
    序及方法之規範，但其適用之位階，於查核準則有規範之情
    況下，仍應依查核準則之規定。是被上訴人辯稱本件關於系
    爭商品盤損應否准予列報即應依前述查核準則第101條之規
    定判斷之，自屬有據。上訴人主張依據「會計師辦理所得稅
    查核簽證申報須知」及「會計師查核簽證財務報表規則」，
    其由會計師之助理人員為盤點並由會計師彙整後提出簽證報
    告，已符合查核準則第101條第2款規定，顯屬誤解。(三)再按
    所謂商品盤損，應係指單純因不明原因，經實地盤點後，造
    成存貨短缺之意；至於如因竊盜造成損失，即應以其他損失
    處理；如因來貨已無價值必須丟棄，即屬資產廢棄，應依資
    產報廢有關規定處理；又如因存貨係屬不良品，即應從存貨
    評價著手，均非所謂商品盤損範疇。再者，部分營利事業銷
    貨漏開發票，為沖銷帳上虛列存貨，或為規避物料超耗剔除
    ，即常依查核準則第101條第2款規定，以經會計師盤點為由
    ，列報鉅額盤損，故查核準則第101條第2款關於得為商品盤
    損列報之程序要件，自應從商品盤損之意涵解釋之。而依上
    述查核準則第101條第2款為商品盤損之列報，其應踐行之程
    序，原則上應為「於事實發生後15日內檢具清單報請該管稽
    徵機關調查」，但亦得以「經會計師盤點並提出報告，並經
    查明屬實」之方式為之；換言之，即以會計師盤點並提出報
    告，並經查明屬實之方式，代替「於事實發生後15日內檢具
    清單報請該管稽徵機關調查」之方式；而觀報請稽徵機關調
    查之方式，其需具備之要件包含「事實發生後15日內」之「
    時」的要件及「檢具清單」之「物」的要件，其目的即為俾
    稽徵機關得具體明瞭發生商品盤損之明細資料，並配合未時
    過境遷之時間因素，而能明確查核；是對於由會計師代為查
    核之商品盤損程序，其「程序之要求」即經會計師「盤點」
    並提出「報告」，亦應達到能查核確認其屬實之程度，否則
    ，設計其為代替稽徵機關調查方式之制訂目的即未能達成；
    況且，盤點原則上係查核商品是否存在之情況，至於盤點結
    果與存貨帳載之差異，雖得認定無此商品之存在，然因商品
    不存在之原因有諸多因素，有因應以其他方式列報，而因非
    屬商品盤損性質，不得併入商品盤損者；亦有因如上所述漏
    開發票等因素者，故關於查核準則第101條第2款所稱經會計
    師「盤點」並提出「報告」，其盤點應屬全數盤點而非所謂
    抽盤，否則，其無法明瞭所稱商品盤損之「損」究何所指，
    則繼而其盤點報告，當無法明確說明列為盤損之商品項目及
    該商品「損」之原因，如此之盤點報告即無法查明是否屬實
    ，當無法准為商品盤損之認列。另本條既規定「會計師」盤
    點，即為借重會計師之專業能力以代替稽徵機關人員之查核
    ，是其盤點程序即應由會計師親自參與為之，否則即與本條
    規定之要件與目的不合，則因此作成之盤點報告，亦無法作
    為商品盤損認列之依據，要不待言。(四)又查，依據上訴人所
    提示之「本所人員存貨實地盤點指示」記載：94年12月28日
    、29日分別於臺南市○○路36號、上訴人之永康門市及新光
    三越新天地3樓等地點所為之盤點，與In-charge討論決定各
    盤點地點應抽盤之項目及數目之選樣標準係為隨機抽樣，上
    訴人對於本件並非其會計師親自盤點，且未為全數盤點乙節
    ，亦不爭執，此有上訴人存貨實地盤點指示（原處分卷第63
    、89、159、167頁參照）附卷可稽；足見本件非由會計師親
    自至上訴人營業處觀察該公司存貨盤點工作，且僅是進行抽
    盤，則其如何能完成查核準則第101條第2款所要求之盤點報
    告，而得以就確有符合商品盤損要件之事實予以查明屬實；
    並本件會計師並未提出有關會計師監盤之所有報告及紀錄，
    加以本件上訴人之會計師又未親自參與上訴人盤點工作，則
    其更與查核準則第101條第2款列報商品盤損所須具備之「會
    計師盤點」之要件不合；是其循此等程序所為之盤點報告，
    依查核準則第101條第2款規定，自無從作為認列商品盤損之
    依據。而此等程序之要求乃依據查核準則第101條第2款規定
    之內容及目的所為當然之解釋，並未增加法律所無之限制，
    上訴人執為爭議，顯有誤會，不足採取。(五)另查，上訴人雖
    引據行為時「會計師辦理所得稅查核簽證申報須知」第10條
    第6項第1款第2目及同條項第2款規定，主張會計師依據查核
    準則第101條第2款規定進行盤點時，得以抽盤方式為之云云
    。惟行為時「會計師辦理所得稅查核簽證申報須知」第10條
    第6項第1款第2目係關於存貨數量檢查之查核規定，而存貨
    之檢查乃存在貨品之確認，核與商品盤損係就不存在之商品
    為確認，其意義及查核之目的均不相同，是上訴人以存貨檢
    查之程序規定，作為依據查核準則第101條第2款為商品盤損
    之論據，實有所混淆，而不足取。(六)復按「會計內部牽制制
    度完備之百貨公司及超級市場，經核准採用零售價法估定期
    末存貨者，其全部商品期末盤存數量，經實地盤點並勾稽進
    、銷存金額結果，發生盤損部分，在營利事業所得稅結算申
    報查核準則第101條第3款規定之盤損率限度內，准予認定，
    如超過上項比率，則應依同條第2款有關規定辦理。」財政
    部74年6月14日台財稅第17599號函釋在案。本件上訴人主要
    業務乃經營服裝、服飾品、文具及皮件等批發買賣及進出口
    貿易，成本之計算係依加權平均法，有簽證會計師查核說明
    書附原處分卷（第261、262頁參照）可稽。是上訴人期末存
    貨之計算既非採用零售價法，則上訴人援引此函釋爭執其亦
    應有查核準則第101條第3款規定之適用云云，更屬誤解，不
    足採取。再者，本件上訴人所列報之商品盤損既與查核準則
    第101條第2款規定之要件不合，則其盤損之事實及數據即難
    採取，則雖上訴人稅務代理人有就其中部分商品進行抽點，
    亦無從因此認有抽點部分之盤損即屬符合認列要件，上訴人
    之主張，即無足採。(七)綜上所述，上訴人之主張，均無可採
    。被上訴人以上訴人94年度營利事業所得稅結算申報，列報
    之商品盤損9,545,185元，與查核準則第101條第2款及第3款
    規定之要件不合，乃否准認列，核定商品盤損為0元，依法
    並無違誤。訴願決定遞予維持，亦無不合等由，乃駁回上訴
    人在原審之訴，並敘明本件事證已臻明確，兩造其餘攻擊防
    禦方法，均核與判決結果不生影響，爰不一一論述。
五、本院查：(一)按「營利事業所得之計算，以其本年度收入總額
    減除各項成本費用、損失及稅捐後之純益額為所得額。」為
    行為時所得稅法第24條第1項所明定。次按查核準則第101條
    規定：「商品盤損：一、商品盤損之科目，僅係對於存貨採
    永續盤存制或經核准採零售價法者適用之。二、商品盤損，
    已於事實發生後15日內檢具清單報請該管稽徵機關調查，或
    經會計師盤點並提出簽證報告，經查明屬實者，應予認定。
    三、商品盤損，依商品之性質可能發生自然損耗、變質、或
    滅失情事，無法提出證明文件者，如營利事業會計制度健全
    ，經實地盤點結果，其商品盤損率在1%以下者，得予認定；
    ．．．」係對「商品盤損」之認定、調查及盤點等技術性、
    細節性事項加以規定，為簡化稽徵作業、避免「商品盤損」
    浮濫列報所必要，並未逾越所得稅法等相關規定，亦未加重
    人民稅賦，與租稅法律主義尚無牴觸。而所稱「商品盤損之
    科目」，僅係對於存貨採永續盤存制或經核准採零售價法者
    適用之；「商品盤損」，應提出證明文件；惟依商品之性質
    ，無法提出證明文件者，得在一定條件下，依規定就其商品
    盤損率在1%以下者予以認定。又上開查核準則之規定，雖未
    明定認列商品盤損由會計師執行存貨盤點之程序及方法，惟
    商品盤損須於事實發生後15日內檢具清單報請該管稽徵機關
    調查，或經會計師盤點並提出簽證報告，經查明屬實者，應
    予認定，其用意即係權宜由會計師確實盤點並提出簽證報告
    ，以替代該管稽徵機關之調查，故會計師自應逐項查核所列
    報之商品盤損，並將查核經過及結果詳載於報告。倘會計師
    僅以採樣抽點之方式進行，或僅指派助理人員至存貨儲存處
    觀察委任人盤點存貨狀況後出具抽點報告，而未實際就發生
    盤損之存貨予以盤點確認者，將無法明瞭商品盤損之項目暨
    商品「損」之數量及金額，該盤點報告自無法查明是否屬實
    ，而無從作為認列商品盤損之依據，當無法適用查核準則第
    101條第2款規定列報「商品盤損」。(二)本件依原審所認定之
    事實，上訴人所委任之會計師僅派遣助理人員而非由會計師
    親自盤點，且僅進行抽盤，而未實際就發生盤損之商品予以
    盤點確認，自與查核準則第101條第2款之規定不合，當無從
    作為認列商品盤損之依據，是被上訴人否准系爭商品之盤損
    ，尚無不合。又存貨之檢查乃存在貨品之確認，核與商品盤
    損（係指單純因不明原因經實地盤點後造成存貨短缺）係就
    不存在之商品為確認，其意義及查核之目的核與存貨之檢查
    不同，故查核準則就商品盤損另訂有較為嚴謹之審查規範，
    自應依其規定辦理。上訴人主張依臺北市國稅局營利事業所
    得稅實地盤點存貨處理要點（此乃依查核準則第53條之實地
    盤點存貨，非查核準則第101條之商品盤損），由稽徵機關
    實地盤點存貨時，尚需派多員盤點始可完成，原判決卻將「
    代替」方案之「經會計師盤點」侷限於會計師本人1人親自
    盤點，自無理由；且參諸會計師法第18條（協助會計師執行
    簽證工作之助理人員應具備之資格）、行政院金融監督管理
    委員會訂定之「會計師查核簽證財務報表規則」第17條、第
    20條、審計準則公報第9號存貨盤點之觀察第5條，以及「營
    利事業委託會計師查核簽證申報所得稅辦法」第2條、第9條
    、第10條、第13條第1項第6款第1目第2小目、第14條第1項
    第8款、第15條第1項第3款第4目（上訴人所引該辦法條文，
    係財政部以94年12月30日令修正發布全文23條，並自發布日
    施行；依中央法規標準法第13條規定，自95年1月1日發生效
    力；本件為94年度營利事業所得稅結算申報之列報商品盤損
    案件，不適用該辦法之條文）規定，由助理人員執行存貨盤
    點即可，並無應由會計師親力親為之規定，且僅「選樣抽點
    」即已足，而無需「全部盤點」，然原判決違法限制營利事
    業委託會計師進行存貨盤點，「不得採取選樣抽點」及「須
    會計師親力親為，不得委派助理人員為之」，有判決適用法
    規不當之違法云云，殊無足採。(三)再按，查核準則第101條
    第3款係規定：「商品盤損，依商品之性質可能發生自然損
    耗、變質、或滅失情事，無法提出證明文件者，如營利事業
    會計制度健全，經實地盤點結果，其商品盤損率在1%以下者
    ，得予認定；．．．」本件上訴人係經營服裝、服飾品、文
    具及皮件等批發買賣及進出口貿易，其商品性質並無發生自
    然損耗或滅失之可能，雖其主張因採開架式銷售，消費者可
    就欲購買之商品進行試穿、觀看、挑選，造成損耗或失竊，
    惟此與查核準則第101條第3款所稱「依商品之性質可能發生
    自然損耗、變質、或滅失情事」有別。又所謂「商品盤損」
    ，係指單純因不明原因經實地盤點後造成存貨短缺之意；至
    於如因竊盜造成損失，即應依查核準則第103條「其他損失
    」處理；如因商品或原料、物料、在製品等因過期、變質、
    破損等因素而報廢者，依查核準則第101條之1規定，則屬商
    品報廢之問題，必須於事實發生後15日內檢具清單報請該管
    稽徵機關勘查監毀，或事業主管機關監毀並取具證明文件，
    經查明屬實者，始予核實認定；如因存貨係屬不良品，即應
    從存貨評價著手；均非所謂「商品盤損」範疇。況本件上訴
    人如因採開架式銷售造成損失，並非不能提出損壞之實物證
    明，所訴核無上開查核準則第101條第3款規定之適用。此外
    ，原判決係以上訴人期末存貨之計算係採加權平均法，而非
    採用零售價法為由，因認上訴人「援引財政部74年6月14日
    台財稅第17599號函釋爭執其亦應有查核準則第101條第3款
    規定之適用云云，更屬誤解」，並敘明本件事證已臻明確，
    兩造其餘攻擊防禦方法與判決結果不生影響部分，不逐一論
    究，縱然原審有未於判決中加以論斷者，惟尚不影響於判決
    之結果，與所謂判決不備理由之違法情形不相當。(四)綜上所
    述，原判決駁回上訴人在原審之訴，其所適用之法規與該案
    應適用之法規並無違背，與解釋判例，亦無牴觸，並無所謂
    原判決有違背法令之情形。上訴論旨，仍執前詞，指摘原判
    決違誤，求予廢棄，難認有理由，應予駁回。
六、據上論結，本件上訴為無理由。依行政訴訟法第255條第1項
    、第98條第1項前段，判決如主文。
中    華    民    國    99    年    9     月    30    日
                    最高行政法院第四庭
                        審判長法官  劉  鑫  楨
                              法官  林  茂  權
                              法官  吳  慧  娟
                              法官  曹  瑞  卿
                              法官  林  金  本

以  上  正  本  證  明  與  原  本  無  異
中    華    民    國    99    年    10    月    1     日
                              書記官  吳  玫  瑩

司法院資訊處製作；財團法人民間司法改革基金會備份。
